ACORDAO-COMPLETO-2407098

ACÓRDÃO 5377/2020 ATA 14/2020 - SEGUNDA CÂMARA

VISTOS, relatados e discutidos estes recursos de reconsideração, interpostos por Clélia Alves Santos e Josenilda Cordeiro Bahia Pinha contra o Acórdão 1936/2019-TCU-Segunda Câmara. 
	ACORDAM os ministros do Tribunal de Contas da União, reunidos em sessão da 2ª Câmara, diante das razões expostas pela relatora, e com fundamento nos arts. 32, inciso I, e 33 da Lei 8.443/1992, em:
	9.1. conhecer dos recursos de reconsideração e negar-lhes provimento;	
	9.2. dar ciência deste acórdão às recorrentes e ao procurador-chefe da Procuradoria da República no Estado do Paraná.

Recursos de reconsideração contra decisão que julgou contas irregulares, com débito e imputação de multa.

Segunda Câmara

entidades/órgãos do Governo do Estado do Paraná.

3. Recorrentes: Clélia Alves Santos (CPF XXX.314.588-XX) e Josenilda Cordeiro Bahia Pinha (CPF XXX.621.339-XX).

13.1. Ministros presentes: Augusto Nardes (na Presidência), Aroldo Cedraz, Raimundo Carreiro e Ana Arraes (Relatora).
13.2. Ministros-Substitutos presentes: Marcos Bemquerer Costa e André Luís de Carvalho.

ACORDAO-COMPLETO-2561472

Acórdão de Relação 7392/2022 - Segunda Câmara

Acórdão de Relação

ANA ARRAES

ministro Aroldo Cedraz.

Adoto como relatório a instrução da Secretaria de Recursos - Serur (peça 145) , acolhida por diretor (peça 146) e por representante do Ministério Público junto ao TCU - MPTCU (peça 147) :
	"INTRODUÇÃO
Trata-se de recursos de reconsideração interpostos por Josenilda Cordeiro Bahia Pinha (peça 93) e Clélia Alves Santos (peça 95) , à época dos fatos, respectivamente, administradora do Fundação Hospitalar Intermunicipal de Saúde de Cianorte/PR (FHISA/PR) e interventora judicial na execução do Convênio 2066/2007 (Siafi 616944) celebrado entre com o Ministério da Saúde, contra o Acórdão 1936/2019-TCU-Segunda Câmara  (peça 56) , relatado pelo ministro Aroldo Cedraz.
1.1. Reproduz-se integralmente o teor do dispositivo da decisão impugnada:
ACORDAM os Ministros do Tribunal de Contas da União, reunidos em Sessão de 2a Câmara, diante das razões expostas pelo Relator, com fundamento nos arts. 1°, inciso I; 12, § 3°; 16, incisos II e III, alínea 'c'; 18; 19; 23, incisos II e III; 28, inciso II; e 57 da Lei 8.443/92, c/ c os arts. 209, 210 e 214, inciso III, alínea 'a'; e 267 do Regimento Interno do Tribunal, em:
9.1 excluir os Srs. Jorge Abou Nabhan, Alcides Nascimento de Oliveira e João Carlos Raddi da relação processual;
9.2. considerar revel a Sra. Josenilda Cordeiro Bahia Pinha;
9.3. julgar regulares com ressalva as contas do Sr. Wagner Luiz Marques, dando-lhe
quitação;
9.4. julgar irregulares as contas da Fundação Hospitalar Intermunicipal de Saúde de Cianorte/PR (FHISA/PR) e das Sras. Josenilda Cordeiro Bahia Pinha e Clélia Alves Santos, condenando-as ao pagamento das importâncias abaixo especificadas, fixando-lhes o prazo de 15 (quinze) dias, a contar da notificação, para que comprovem, perante o Tribunal (art. 214, III, a, do Regimento Interno) , o recolhimento das referidas quantias aos cofres do Fundo Nacional de Saúde, atualizadas monetariamente e acrescidas dos juros de mora, calculados a contar da data indicada até o dia do efetivo recolhimento do débito, na forma prevista na legislação em vigor:
9.4.1. de responsabilidade solidária da Fundação Hospitalar Intermunicipal de Saúde de Cianorte/PR - FHISA/PR com a Sra. Josenilda Cordeiro Bahia Pinha:
	VALOR ORIGINAL (R$) 
	DATA DA OCORRÊNCIA

	15.936,00
	10/5/2010

	117,00
	12/5/2010

	6.988,60
	18/5/2010

	2.665,00
	25/5/2010

	15.200,00
	15/6/2010

9.4.2 de responsabilidade solidária da Fundação Hospitalar Intermunicipal de Saúde de Cianorte/PR - FHISA/PR com a Sra. Clélia Alves Santos:
	VALOR ORIGINAL (R$) 
	DATA DA OCORRÊNCIA

	3/11/2009
	15.510,00

9.5. aplicar à Fundação Hospitalar Intermunicipal de Saúde de Cianorte/PR - FHISA/PR a multa prevista no art. 57 da Lei 8.443/1992, no valor de R$ 10.000,00 (dez mil reais) , fixando-lhe o prazo de 15 (quinze) dias, a contar da notificação, para que comprove, perante o Tribunal, o recolhimento da dívida ao Tesouro Nacional, atualizada monetariamente a contar da data deste Acórdão até o dia o efetivo recolhimento, caso não seja paga no prazo ora fixado, na forma da legislação em vigor;
9.6. aplicar à Sra. Josenilda Cordeiro Bahia Pinha a multa prevista no art. 57 da Lei 8.443/1992, no valor de R$ 7.000,00 (sete mil reais) , fixando-lhe o prazo de 15 (quinze) dias, a contar da notificação, para que comprove, perante o Tribunal, o recolhimento da dívida ao Tesouro Nacional, atualizada monetariamente a contar da data deste Acórdão até o dia o efetivo recolhimento, caso não seja paga no prazo ora fixado, na forma da legislação em vigor;
9.7. aplicar à Sra. Clélia Alves Santos a multa prevista no art. 57 da Lei 8.443/1992, no valor de R$ 3.000,00 (três mil reais) , fixando-lhe o prazo de 15 (quinze) dias, a contar da notificação, para que comprove, perante o Tribunal, o recolhimento da dívida ao Tesouro Nacional, atualizada monetariamente a contar da data deste Acórdão até o dia o efetivo recolhimento, caso não seja paga no prazo ora fixado, na forma da legislação em vigor;
9.8. autorizar, desde logo, nos termos dos arts. 26 e 28, inciso II, da Lei 8.443/1992:
9.8.1. o pagamento das dívidas em até 36 (trinta e seis) parcelas mensais e consecutivas, se solicitado pelas responsáveis, fixando-se o vencimento da primeira em 15 (quinze) dias, a contar do recebimento da notificação, e o das demais a cada 30 (trinta) dias, devendo incidir sobre cada uma delas os encargos legais devidos, na forma prevista na legislação em vigor, sem prejuízo ao vencimento antecipado do saldo devedor em caso de não comprovação do recolhimento de qualquer parcela, conforme prevê o art. 217, § 2°, do Regimento Interno deste Tribunal;
9.8.2. a cobrança judicial das dívidas, caso não atendida a notificação;
9.9. dar ciência desta deliberação aos responsáveis e aos demais interessados, bem como ao Procurador-Chefe da Procuradoria da República no Estado do Paraná, para as providências que entender cabíveis.
	HISTÓRICO
O Ministério da Saúde (MS) celebrou com a Fundação Hospitalar Intermunicipal de Saúde de Cianorte/PR (FHISA/PR) o Convênio 2066/2007 (Siafi 616944) , no valor de R$ 150.000,00 e sem contrapartida, para o fim de adquirir material de consumo para manutenção das atividades desta. Prorrogou-se a vigência do ajuste, inicialmente prevista para o período de 31/12/2007 a 25/12/2008, para 1o/6/2009. O prazo para a apresentação da respectiva prestação de contas se estendeu para 31/7/2009.
Em processo de controle administrativo da execução física e financeira do objeto do convênio, a Divisão de Convênios e Gestão do Ministério da Saúde (Dicon/MS) registrou no Relatório 74-1/2009 de verificação in loco as seguintes constatações (peça 2, p. 53-67) :
01 - Não foram disponibilizados os extratos da conta corrente específica do convênio e da aplicação no mercado financeiro.
02 - O Procedimento Licitatório na modalidade de Pregão Eletrônico n. 001/2009, não foi autuado, protocolado e numerado, não contém solicitação para aquisição com autorização do Gestor, Portaria designando Pregoeiro e equipe de apoio, Parecer Jurídico, Termo de Homologação, não foi designado Fiscal para acompanhar a execução dos Contratos.
Diante disso e da não restituição dos valores pela Convenente, instaurouse esta tomada de contas especiais, em que, conforme o assinalado no Relatório de Tomada de Contas Especial (peça 3, p. 53-63) , concluiuse pela causação de prejuízo ao Erário e pela irregularidade das contas. 
No âmbito do Tribunal, citaramse validamente os gestores do convênio. 
O relator das contas reputou existente nos autos prova de que Josenilda Cordeiro teria sido  responsável pela autorização de pagamentos irregulares na qualidade de administradora da FHISA/PR, razão por que determinou a sua inclusão entre os responsáveis.  
Mediante a instrução de peça 50 se apresentou o débito individualizado e em valores históricos, além do exame de elementos de defesa aduzidos.  Ao final, propôsse a (i) exclusão da responsabilidade de Jorge Abou Nabhan, Alcides Nascimento de Oliveira e João Carlos Raddi, (ii)  o julgamento no sentido da regularidade com ressalvas das contas de Wagner Luiz Marques e (iii)  o julgamento no sentido da irregularidade das contas da FHISA/PR, de Josenilda Cordeiro Bahia Pinha e de Clélia Alves Santos. 
Não se acolheram as alegações de defesa aduzidas por Clélia Alves Santos no sentido de que (i) se firmou o Convênio 2066/2007 com o MS antes de sua gestão, de  que (ii) as despesas realizadas foram precedidas de regular licitação, de que (iii) os produtos licitados foram recebidos, fotografados e utilizados pela clientela SUS, de que (iv) os pagamentos aos fornecedores foram regularmente realizados e de que (v) a documentação correspondente ficou arquivada nas dependências FHISA/PR. 
A Corte entendeu que, conquanto tivesse a gestão da responsável, havida entre 22/6/2009 a 8/3/2010, iniciado depois da data limite estabelecida para que a FHISA/PR executasse o seu objeto, havia saldo de R$ 165.444,86 (extrato de peça 27, p. 165) aplicado na conta específica de movimentação dos recursos e se relacionaram diversas aquisições irregulares nas notas fiscais emitidas e pagas durante o período de sua gestão, conforme detalhamento constante dos itens 69 a 75 da instrução de peça 38, p. 9-10.
Para o Tribunal, a revelia de Josenilda Cordeiro não impossibilitou a análise de sua conduta, pois a situação fática se subsumiu ao disposto no art. 12, § 3°, da Lei 8.443/1992. O Ministério Público junto ao Tribunal identificou e discriminou em seu Parecer (peça 41, p. 5) diversas notas fiscais e respectivos pagamentos realizados no período de sua gestão, o que foi acolhido pela decisão recorrida.
Finda a instrução do processo, a Corte acolheu a proposta e as alegações defensórias  apresentadas pelos demais responsáveis.  Reputou inconteste o desvio do objeto do convênio (aquisição de medicamentos, em vez de material de consumo) , a modificação da destinação dos recursos públicos repassados, como também a realização de pagamentos por meio de transferências bancárias que não contemplavam a assinatura do Presidente do Conselho Diretor da Entidade. Também entendeu que houve diversos pagamentos realizados fora do período de vigência do convênio de modo a impossibilitar o estabelecimento de nexo de causalidade entre os recursos repassados e os gastos realizados.
Daí a decisão reproduzida no subitem 1.1 desta instrução.
Diante disso, Josenilda Cordeiro Bahia Pinha e de Clélia Alves Santos vêm impugnar a decisão mediante os instrumentos recursais justados às peças 33 e 95, respectivamente.
	ADMISSIBILIDADE
Exararamse os exame de admissibilidade dos recursos à peças 98-100, em que se propõe deles conhecer e suspender os subitens 9.4, 9.4.1, 9.4.2, 9.6, 9.7, 9.8, 9.8.2 da decisão combatida. Sua relatora, ministra Ana Arraes, acolheu a proposta em seu despacho trazido à peça 102. Perfilhase tal entendimento, conquanto, no caso do recurso interposto por Josenilda Cordeiro Bahia Pinha, por razões diversas das exaradas no exame de admissibilidade juntado à peça 98.
	MÉRITO              
Delimitação
1.2. Quanto ao mérito do recurso, no essencial é de perquirir:
se é nula a decisão no concernente à recorrente Josenilda Cordeiro Bahia Pinha por cerceamento de defesa decorrente da ausência de análise de sua defesa (nesta instrução, item 16) ;
se repercutiria sobre o mérito das contas de Clélia Santos ação judicial em curso cujo objeto abarcaria o destas contas especiais (ibid., p. 17) ;
se caberia excluir a responsabilidade de Josenilda Pinha porque os valores integrantes do débito a ela imputado teriam sido objeto de despesas decorrentes de 'negociações' empreendidas anteriormente ao início de sua gestão, conquanto nela pagas (ibid., p. 18) ;
se caberia excluir a culpabilidade de Clélia Santos por haver sua conduta decorrido da obediência de ordens não manifestamente ilegais dadas por superior hierárquico no âmbito da entidade convenente (ibid., item 19) ;
 se não houve estabelecimento de nexo de causalidade entre a conduta de Josenilda Pinha e o prejuízo causado ao erário (ibid., item 20) ;
 se caberia condenar exclusivamente a entidade convenente pelo prejuízo causado ao erário imputado a Clélia Santos, porque não teria sido caracterizado o locupletamento desta (ibid., item 21) .
Da pretensa nulidade por ocorrência de erro de procedimento prejudicial à defesa
1.3. A recorrente Josenilda Cordeiro Bahia Pinha sustenta, à peça 93, 47, que, diferentemente do constante da fundamentação da decisão, não silenciou. Junta documento ora anexado à peça 93, p. 18-19, consistente em aviso de recebimento de sua resposta enviada à Secretaria do Tribunal (expediente à peça 93, p. 17) .
1.4. Em decorrência da falha processual havida, não lhe teria sido dada a oportunidade de expor sua versão dos fatos e de juntar aos autos documentos mediante os quais se veria o cabimento da exclusão de sua responsabilidade.
1.5. Adicionalmente, afirma que não seria possível obter a documentação comprobatória da aplicação dos recursos públicos federais sob sua responsabilidade, dado que não mais teria 'acesso aos documentos daquela instituição' (peça 93, p. 14) . 
1.6. De maneira que não seria dela exigível a juntada aos autos de 'documentos de nota fiscal e TED resultado da tomada de contas especial' porque a eles não mais teria acesso.
	Análise
1.7. A alegação não merece prosperar.
1.8. Aplicase, por corolário, o princípio de direito segundo o qual não se declara a nulidade de um ato sem que seja comprovado o prejuízo por ele causado, insculpido no brocardo pas de nullité sans grief.
1.9. O expediente que a responsável aponta como defesa (peça 93, p. 17) , que não consta dos autos antes da juntada ao recurso, apenas dispõe que o convênio foi executado através de Pregão Eletrônico pela Bolsa Brasileira de Mercadorias. E quando do seu afastamento da gestão da FHISA/PR, sustenta que os documentos de prestação de contas estariam sendo preparados para envio aos órgãos de controle competentes.
1.10. De qualquer modo, em instrução contida a peça 38, p. 11-12, a Unidade Técnica de Origem propôs inicialmente excluir a responsabilidade da recorrente, aproveitando-se a defesa de outros responsáveis, com fundamento no artigo 161 do Regimento Interno. Entendeu que a recorrente não havia praticado atos de gestão no caso concreto.
1.11. No entanto, o MPTCU discordou do entendimento, por verificar nos autos prova de que a recorrente praticou atos de gestão no âmbito do convênio fiscalizado (peça 41, p. 5) :
Cumpre destacar, em relação à sra. Josenilda Cordeiro, que a prova de sua responsabilidade pelos pagamentos acima destacados consta da peça 27, p. 5. Verifica-se que ela, na qualidade de administradora, autorizou os pagamentos das notas fiscais constantes do último dos quadros acima.
1.12. O MPTCU, então, sugeriu que fosse concedido novo prazo para que os ex-gestores pudessem recolher a quantia correspondente ao débito, sem a incidência de juros moratórios.
1.13. A FHISA/PR juntou documentos a título de prestação de contas, que foram examinados pela Unidade Técnica na instrução de peça 50. A documentação permitiu afastar parte do débito, mas remanesceu dano ao Erário sob responsabilidade da Fundação e das gestoras Clélia e Josenilda, ora recorrentes (peça 50, p. 6-7) :
40. Em face dos novos elementos apresentados a título de prestação de contas, tem-se as seguintes ponderações a fazer: a) foram considerados sanados os débitos atribuídos pelo MPTCU (peça 41, p. 4) ao Sr. Wagner Luiz Marques, e à Sra. Clélia Santos; b) considerou-se que um dos valores atribuídos pelo MPTCU à Sra. Josenilda Cordeiro (R$ 15.510,00) é de responsabilidade da Sra. Clélia Santos, uma vez que deve prevalecer a data de expedição da nota fiscal (3/11/2009) como a data do débito e não a data da TED, considerando que o comprovante de pagamento apresentado para essa despesa (TED) não permitiu estabelecer o devido nexo causal com as notas fiscais apresentadas; e, c) outras despesas ora apresentadas como pertencentes ao convênio foram atribuídas à Sra. Josenilda, considerando-se a data de expedição das respectivas notas fiscais.
1.14. Do exposto, constata-se que eventual expediente de defesa da responsável foi levada em consideração pelo acórdão recorrido, tendo sido examinados os elementos de prestação de contas enviados pela FHISA/PR, o que permitiu afastar parcela do débito.
1.15. Não há que se falar, portanto, em prejuízo à defesa da responsável a justificar nulidade processual, considerando-se também o disposto no artigo 171 do Regimento Interno:
Art. 171. Nenhum ato sera¿ declarado nulo se do vi¿cio na¿o resultar prejui¿zo para a parte, para o era¿rio, para a apurac¿a¿o dos fatos pelo Tribunal ou para a deliberac¿a¿o adotada.
Da pretensa repercussão da existência de processo judicial em curso sobre o mérito das contas de Clélia Santos
1.16. Alega a recorrente Clélia Alves Santos, à peça 95, p. 2-3, que repercutiriam sobre o mérito das contas fato novo consistente no curso de processo judicial em trâmite na 1a Vara Cível da Comarca de Cianorte, Estado do Paraná, movido pela FHISA/PR contra ela e contra outros ex-gestores da entidade.
1.17. Diante disso caberia 'a conversão do julgamento do presente em diligências', na forma do art. 116, §1º, do Regimento Interno do Tribunal, para o fim de obtenção perante aquele órgão judicial de 'mídias com os depoimentos colhidos nas audiências realizadas' no referido processo judicial.
	Análise
1.18. Descabe acolher o argumento.
1.19. No ordenamento jurídico brasileiro vigora o princípio da independência das instâncias, em razão do qual podem ocorrer condenações simultâneas nas diferentes esferas - cível, criminal e administrativa. O artigo 935 do Código Civil prescreve que a 'responsabilidade civil é independente da criminal, não se podendo questionar mais sobre a existência do fato, ou sobre quem seja o seu autor, quando estas questões se acharem decididas no juízo criminal'. Esse dispositivo precisa ser conjugado com o artigo 66 do Código de Processo Penal, o qual estabelece que 'não obstante a sentença absolutória no juízo criminal, a ação civil poderá ser proposta quando não tiver sido, categoricamente, reconhecida a inexistência material do fato'.
1.20. Interpretando os dois dispositivos conjuntamente, temse que a decisão judicial impedirá a propositura ou continuidade de ação nos âmbitos civil e, por extensão, administrativo, apenas se houver sentença penal absolutória negando categoricamente a existência do fato ou afirmando que não foi o réu quem cometeu o delito. Esse entendimento é pacífico no Supremo Tribunal Federal, conforme fica claro nos Mandados de Segurança 21.948-RJ, 21.708-DF e 23.635-DF. Nesse último, por exemplo, o STF decidiu que a sentença proferida em processo penal é incapaz de gerar direito líquido e certo de impedir o TCU de proceder à tomada de contas, mas poderá servir de prova em processos administrativos se concluir pela não-ocorrência material do fato ou pela negativa de autoria.
1.21. Nesse mesmo sentido é o teor do art. 126 da Lei 8.112, de 11/12/90, segundo o qual a 'responsabilidade administrativa do servidor será afastada no caso de absolvição criminal que negue a existência do fato ou sua autoria' (grifos acrescidos) . Também se encontra na Lei 8.429, de 2/6/1992, que trata da improbidade administrativa, a positivação do referido princípio, quando seu art. 12 destaca que o responsável por ato de improbidade está sujeito às cominações estabelecidas por esta norma, independentemente das sanções penais, civis e administrativas previstas na legislação específica.
1.22. O Plenário do Supremo Tribunal Federal decidiu no MS 25880/DF, relator o ministro Eros Grau, que o ajuizamento de ação civil pública não retira a competência do Tribunal de Contas da União para instaurar tomada de contas especial, tendo em vista a competência do TCU inserta no art. 71 da Constituição da República:
EMENTA: MANDADO DE SEGURANÇA. TRIBUNAL DE CONTAS DA UNIÃO. COMPETÊNCIA. ART. 71, II, DA CONSTITUIÇÃO DO BRASIL E ART. 5º, II E VIII, DA LEI 8.443/92. TOMADA DE CONTAS ESPECIAL. VIOLAÇÃO AOS ARTS. 148 A 182 DA LEI 8.112/90. INOCORRÊNCIA. PROCEDIMENTO DISCIPLINADO NA LEI 8.443/92. AJUIZAMENTO DE AÇÃO CIVIL PÚBLICA. PREJUDICIALIDADE DA TOMADA DE CONTAS ESPECIAL. IMPOSSIBILIDADE. INDEPENDÊNCIA ENTRE AS INSTÂNCIAS CIVIL, PENAL E ADMINISTRATIVA. QUESTÃO FÁTICA. DILAÇÃO PROBATÓRIA. IMPOSSIBILIDADE. SEGURANÇA DENEGADA. 
1. A competência do Tribunal de Contas da União para julgar contas abrange todos quantos derem causa a perda, extravio ou outra irregularidade de que resulte dano ao erário, devendo ser aplicadas aos responsáveis, em caso de ilegalidade de despesa ou irregularidade de contas, as sanções previstas em lei, lei que estabelecerá, entre outras cominações, multa proporcional ao dano causado aos cofres públicos [art. 71, II, da CB/88 e art. 5º, II e VIII, da Lei 8.443/92]. 
2. A tomada de contas especial não consubstancia procedimento administrativo disciplinar. Tem por escopo a defesa da coisa pública, buscando o ressarcimento do dano causado ao erário. Precedente [MS 24.961, Relator o Ministro CARLOS VELLOSO, DJ 04.03.2005]. 
3. Não se impõe a observância, pelo TCU, do disposto nos artigos 148 a 182 da Lei 8.112/90, já que o procedimento da tomada de contas especial está disciplinado na Lei 8.443/92. 
4. O ajuizamento de ação civil pública não retira a competência do Tribunal de Contas da União para instaurar a tomada de contas especial e condenar o responsável a ressarcir ao erário os valores indevidamente percebidos. Independência entre as instâncias civil, administrativa e penal. 
5. A comprovação da efetiva prestação de serviços de assessoria jurídica durante o período em que a impetrante ocupou cargo em comissão no Tribunal Regional do Trabalho da 1ª Região exige dilação probatória incompatível com o rito mandamental. Precedente [MS 23.625, Relator o Ministro MAURÍCIO CORRÊA, DJ de 27.03.2003]. 6. Segurança denegada, cassando-se a medida liminar anteriormente concedida, ressalvado à impetrante o uso das vias ordinárias. (grifos acrescidos) 
1.23. A infratranscrita ementa do Acórdão 3125/2013-TCU-Plenário, relator o ministro Raimundo Carreiro, faz ver a posição pacífica deste Tribunal sobre o tema:
Aplica-se aos processos de controle externo o princípio da independência das instâncias, segundo o qual os trabalhos desenvolvidos em várias instâncias sobre o mesmo fato correm de forma independente, o que pode desencadear condenações simultâneas nas esferas cível, criminal e administrativa. 
1.24. Ademais, a juntada de documentos e provas no âmbito do TCU é ônus do gestor.
1.25. Por força do que dispõe o art. 70, parágrafo único, da Constituição Federal, bem assim o art. 93 do Decreto-lei 200/1967 c/c o art. 66 do Decreto 93.872/1986, compete ao gestor comprovar a boa e regular aplicação dos recursos públicos, isto é, cabe ao gestor o ônus da prova. O Tribunal firmou jurisprudência nesse sentido, conforme se verifica nos Acórdão 903/2007-TCU-Primeira Câmara, 1.445/2007-2ª Câmara e 1.656/2006-Plenário.
1.26. Tal entendimento é confirmado pelo Supremo Tribunal Federal em decisão proferida em sede de Mandado de Segurança (MS 20.335/DF, Relator Ministro Moreira Alves) , cuja ementa da deliberação vem transcrita a seguir.
MANDADO DE SEGURANÇA CONTRA O TRIBUNAL DE CONTAS DA UNIÃO. CONTAS JULGADAS IRREGULARES. APLICACÃO DA MULTA PREVISTA NO ARTIGO 53 DO DECRETO-LEI 199/67. A MULTA PREVISTA NO ARTIGO 53 DO DECRETO-LEI 199/67 NÃO TEM NATUREZA DE SANÇÃO DISCIPLINAR. IMPROCEDÊNCIA DAS ALEGAÇÕES RELATIVAS A CERCEAMENTO DE DEFESA. EM DIREITO FINANCEIRO, CABE AO ORDENADOR DE DESPESAS PROVAR QUE NÃO É RESPONSÁVEL PELAS INFRAÇÕES, QUE LHE SÃO IMPUTADAS, DAS LEIS E REGULAMENTOS NA APLICAÇÃO DO DINHEIRO PÚBLICO. COINCIDÊNCIA, AO CONTRÁRIO DO QUE FOI ALEGADO, ENTRE A ACUSAÇÃO E A CONDENAÇÃO, NO TOCANTE À IRREGULARIDADE DA LICITAÇÃO. MANDADO DE SEGURANÇA INDEFERIDO' (grifos acrescidos) .
1.27. 4.	Desse modo, não há como acolher as razões apresentadas.
Da pretensa exclusão da responsabilidade da recorrente Josenilda Pinha 
1.28. A recorrente Josenilda Pinha assevera, em suas alegações recursais exaradas à peça 93, 7-15 e 18 (aqui consideradas, portanto, as defensórias alegadamente apresentadas na fase de instrução do processo) , que anteriormente ao início de sua gestão, havido em 7/4/2010, o convênio teria sido executado 'através de Pregão Eletrônico pela Bolsa Brasileira de Mercadorias' (ibid., p.18) , razão por que a utilização dos recursos estaria autorizada, e 'todos os contratos e convênios já estavam vencidos' (ibid., p. 7) , firmados anteriormente por outros por gestores, interventores e administradores. Na ocasião, estariam expirados os prazos para a apresentação de prestações de contas de todos esses 'contratos de convênio'. Além disso, não teria encontrado arquivados documentos que servissem de comprovantes a serem juntados na prestação de contas 'na forma exigida pelo MSe'.
1.29. Em seu período de gestão haviam sido feitas 'devoluções de dinheiro ao Ministério da Saúde', como demonstrariam documentos juntados aos autos 'a título de 'devoluções'' e que teria lidado com 'dificuldades financeiras' e 'entraves operacionais' relativos a intervenções em setores da entidade por um de seus conselheiros.
1.30. Os valores integrantes do débito a ela imputado teriam sido objeto de despesas pagas no curso de sua gestão, mas as despesas teriam sido decorrentes de 'negociações' empreendidas anteriormente. Teria ela, portanto, tão somente cumprido acordo previamente firmados e devolvido o saldo dos recursos repassados, consistente em R$88.000,00, depois de 'findos os compromissos'. A recorrente, faz anotações (ibid., p. 1214) sobre notas fiscais relativas à execução do objeto do convênio que fariam ver a veracidade do alegado.
1.31. Em razão de 'questões a resolver na entidade quando do fim da intervenção judicial', teriam sido gradativamente promovidas as atividades relativas à execução do objeto do convênio e teria sido devolvido o saldo de recursos pecuniários existente na conta bancária específica para a movimentação destes.
1.32. Na ocasião de seu afastamento da função, em setembro de 2013, estaria em curso a preparação para envio ao órgão competente da 'documentação (processo licitatório, notas fiscais, comprovantes de pagamentos, GRUs, dados bancários, justificativas, explicações necessárias e outros) '.
	Análise
1.33. A alegação não merece prosperar. 
1.34. A promoção e o impulsionamento de procedimento licitatório para a feitura de contratações relativas à execução do objeto do convênio não se constituem, por si sós, na mencionada execução. 
1.35. Basta que o agente público tenha administrado o emprego de recursos públicos para que sobre ele recaia tal dever, como estatui taxativamente o parágrafo único do art. 70 da Constituição da República.
1.36. Tendo funcionado como administradora da entidade no curso da vigência do convênio e tendo sido promovidas atividades de execução financeira do objeto deste durante a sua gestão, tais como os pagamentos a que se refere em sua alegação, recai também sobre ela, conseguintemente, o dever de prestar contas dos recursos pecuniários repassados, independentemente de haver ou não expirado o prazo para a apresentação de prestação de contas no curso de sua gestão. 
1.37. Descabe falar, portanto, em exclusão da responsabilidade da ora recorrente com base em tal alegação. O ato de autorizar ou realizar pagamentos deve ser precedido do exame da regularidade dos atos anteriores.
Da pretensa excludente de culpabilidade de Clélia Santos
1.38. Sustenta a recorrente Clélia Alves Santos, à peça 95, p. 36, que, o gestor da entidade Kaio Feroldi Motta teria afirmado em depoimento colhido na ação judicial referida no item 17 desta instrução que (i) as ordens para aquisição de bens e destinação dos valores do convênio em foco, dentre outros, não teriam sido dadas por gestores, mas por Jorge Abou Nabhan, também arrolado como responsável nas contas especiais, que (ii) a ora recorrente não teria tido condições de prestar contas dos emprego dos recursos objeto das contas especiais porque quando assumiu a gestão da entidade estaria esta 'totalmente desorganizada' e que (iii) não tinha conhecimento da prática de atos de má gestão pela recorrente.
1.39. Tal situação fática de obediência a ordem não manifestamente ilegal, portanto,  subsumir-se-ia à hipótese de ocorrência da excludente de culpabilidade supralegal, de modo a fazer inexigível conduta diversa da ora recorrente.
1.40. Ademais disso, o depoimento faria claramente perceptível a inexistência de dolo ou culpa por parte da ora recorrente, que teria posto em risco a saúde da comunidade local se tivesse agido de outro modo.
1.41. Diante do afirmado pelo depoente, perceber-se-ia não ter a ora recorrente agido com dolo ou culpa. De maneira que mediante a decisão impugnada, o Tribunal a teria responsabilizado objetivamente, o que seria vedado de acordo com a sua jurisprudência.
	Análise
1.42. A recorrente não tem razão.
1.43. Depoimentos colhidos em processo judicial não se constituem, por si sós, em meio de prova da ocorrência dos fatos declarados.
1.44. A situação fática descrita na declaração, diversamente do alegado, não se subsume à hipótese de cumprimento de ordem não manifestamente ilegal. Não é escusado o desconhecimento da lei; tampouco, e com mais razão, o do dever de empregar bem e regularmente recursos públicos por parte de quem os administre constitucionalmente estatuído no art. 70, parágrafo único, da Carta Política.
1.45. Diante disso, resta claro que é exigível a conduta consistente em fazer aquisições de modo regular com recursos pecuniários públicos, o que não se deu no caso concreto, dadas as irregularidades observadas mediante o exame das notas fiscais emitidas e pagas durante o período da sua gestão da ora recorrente, conforme detalhamento constante dos itens 69 a 75 da instrução de peça 38, p. 9-10.
1.46. A conduta da recorrente não correspondeu à constitucionalmente exigível, o que caracteriza o liame subjetivo de sua responsabilização pelo prejuízo causado ao erário, ao menos por culpa, em seu elemento negligência. Assim, afasta a hipótese de responsabilização objetiva no caso concreto.
1.47. Não se verifica a existência nos autos elementos de convencimento que possibilitem negar a conduta no mínimo culposa da ora recorrente. 
1.48. Não há nos autos evidência que permita inferir seu alegado total desconhecimento da ilicitude do fato. 
1.49. Conforme a firme jurisprudência do TCU, a imputação das sanções do art. 57 e 58 da Lei 8.443, de 1992, assim como de débito, exige apenas a verificação da ocorrência de culpa, em qualquer uma de suas modalidades, o que restou evidenciado no caso concreto, diante da conduta do ora recorrente - que atuou para receber em sua conta bancária os recursos pecuniários em foco.
Da pretensa inexistência de nexo de causalidade entre a conduta da ora recorrente Josenilda Pinha e o prejuízo causado ao erário
1.50. A recorrente Josenilda Pinha afirma, à peça 93, p. 8-9, que não haveria nexo causalidade entre o dado causa ao dano ao erário havido e sua conduta e, conseguintemente, aplicar-se-ia ao caso as teorias da 'causalidade adequada', da 'equivalência dos antecedentes' e da 'concausa', sobre as quais discorreu a recorrente.
1.51. Incidiriam também sobre o caso as 'excludentes totais do nexo de causalidade' consistentes na 'culpa exclusiva da vítima', no 'caso fortuito e força maior' e na 'culpa exclusiva de terceiro', sobre as quais também discorreu a recorrente.
	Análise
1.52. A recorrente carece de razão.
1.53. Afigurase haver entendido a recorrentes que cumpre ao Estado-Julgador, na pessoa do Tribunal, fazer prova cabal do nexo de causalidade entre a sua conduta e o prejuízo ao erário.
1.54. É bem o contrário. Como já dito, na qualidade de administradora dos dinheiros públicos em foco, cumprelhe comprovar o seu bom e regular emprego por força do estatuído no art. 70, parágrafo único, da Constituição da República, como também o art. 93 do Decreto-Lei 200, de 25/12/1967, c/c o art. 66 do Decreto 93.872, de 23/12/1986, 'prestará contas qualquer pessoa física ou jurídica, pública ou privada, que utilize, arrecade, guarde, gerencie ou administre dinheiros, bens e valores públicos ou pelos quais a União responda, ou que, em nome desta, assuma obrigações de natureza pecuniária' (redação dada pela Emenda Constitucional 19, de 4/6/1988) , de modo que recai sobre o autor de ato subsumível a uma ou mais de tais hipóteses o ônus de comprovar a boa e regular aplicação de tais bens e valores.
1.55. A recorrente não junta a seu instrumento de recursos documentos que possam estabelecer nexo de causalidade entre os recursos repassados e os pagamentos efetuados para a execução do objeto do convênio. E os documentos juntados pela Fundação permitiram afastar apenas parcialmente o débito imputado, conforme já apontado no acórdão recorrido.
1.56.  Desse modo, não há como acolher os argumentos da recorrente.
Da pretensa inexistência de prejuízo ao erário causado por Clélia Alves Santos	
1.57. A recorrente assevera (peça 95, p. 67) que a FHISA não sofreu dano, notadamente diante do não locupletamento ilícito por parte da Recorrente, de modo que se aplicaria ao caso a Decisão Normativa/TCU n°. 57/2004, mediante a qual se regulamentaria a possibilidade de responsabilização direta dos Estados, do Distrito Federal e dos Municípios, ou das entidades de sua administração.
1.58. Teria restado comprovado que os recursos pecuniários repassados foram empregados 'com desvio de finalidade em benefício da pessoa jurídica de direito público', sem que tenha havido locupletamento por parte da ora recorrente. Em tais casos, o Tribunal deveria condenar a pessoa jurídica a ressarcir o erário.
	Análise
1.59. O argumento não merece prosperar.
1.60. O bom emprego de recursos oriundos do erário tem por pressuposto o atendimento do interesse público.  É o que se infere do art. 70 da Constituição da República, mediante o qual se atribui ao Controle Externo o poder de empreender fiscalizações de entidades da Administração Pública Federal ou de quem gerir recursos públicos, seja pessoa física ou jurídica.
1.61. Ante a comprovação de que se aplicaram com desvio de finalidade em benefício da pessoa jurídica de direito público recursos pecuniários transferidos mediante convênio, ou outro instrumento congênere, o Tribunal tem se manifestado no sentido de que a responsabilidade pelo ressarcimento da dívida é do ente federado, mas, diversamente do alegado, não exclui a possibilidade de condenar solidariamente o gestor que tenha dado causa à irregularidade. É essa a orientação inserta na Decisão Normativa - TCU 57/2004, mediante a qual se regulamentou a possibilidade de responsabilização direta dos Estados, do Distrito Federal e dos Municípios, ou das entidades de sua administração, conforme artigos 1º e 3º:
Art. 1º Nos processos de Tomadas de Contas Especiais relativos a transferências de recursos públicos federais aos Estados, ao Distrito Federal e aos Municípios, ou a entidades de sua administração, as unidades técnico-executivas competentes verificarão se existem indícios de que esses entes da federação se beneficiaram com a aplicação irregular dos recursos.
 (...) 
Art. 3º Caso comprovado que o ente federado se beneficiou pela aplicação irregular dos recursos federais transferidos, o Tribunal, ao proferir o julgamento de mérito, condenará diretamente o Estado, o Distrito Federal ou o Município, ou a entidade de sua administração, ao pagamento do débito, podendo, ainda, condenar solidariamente o agente público responsável pela irregularidade e/ou cominar-lhe multa. (grifou-se) 
1.62. Em que pese haver a possibilidade de não recair sobre o ex-gestor a obrigação de devolver os recursos federais, a ausência do nexo de causalidade entre as notas fiscais apresentadas para justificar pagamentos de despesas com recursos do convênio permite o julgamento pela irregularidade das suas contas, a teor do disposto nas alíneas 'b' e 'c' do inciso III do art. 16 da Lei 8.443/1992, além de imputação de multa.
1.63. Por fim, como visto no caso examinado, basta que os gestores não tenham logrado comprovar o bom e regular emprego dos recursos a ele confiados para que se presuma a autenticidade e a veracidade da respectiva imputação de débito e, assim, se faça possível a sua condenação ao devido ressarcimento. 
	CONCLUSÃO
Das análises empreendidas se conclui que:
não se verificou nos autos vício processual passível de nulidade, uma vez que não se observou prejuízo à defesa da recorrente Josenilda Pinha;
não repercute sobre o mérito das contas de Clélia Santos ação judicial cível em curso, em face da independência das instâncias;
descabe excluir a responsabilidade de Josenilda Pinha ante a alegação de os valores integrantes do débito a ela imputados terem sido objeto de despesas decorrentes de 'negociações' empreendidas anteriormente ao início de sua gestão, uma vez que a autorização ou realização de pagamentos deve ser precedido do exame da regularidade dos atos anteriores;
descabe excluir a culpabilidade de Clélia Santos ante a alegação de que sua conduta teria decorrido da obediência a ordens não manifestamente ilegais dadas por superior hierárquico no âmbito da entidade convenente;
 estabeleceuse o necessário estabelecimento nexo de causalidade entre a conduta de Josenilda Pinha e o prejuízo causado ao erário, além de verificar-se a comprovação de culpa em sua conduta;
descabe condenar exclusivamente a entidade convenente pelo prejuízo causado ao erário ante a alegação de que não teria sido caracterizado o locupletamento das gestoras, em face da ausência da comprovação da regular aplicação dos recursos públicos.
	PROPOSTA DE ENCAMINHAMENTO
Do exposto, propõe-se, com fundamento nos arts. 32, inciso I, e 33 da Lei 8.443, de 16/6/1992:
conhecer dos recurso e, no mérito, negar-lhes provimento;
 notificar da decisão sobrevinda as recorrentes e os demais interessados notificados do Acórdão impugnado, sem deixar de anexar ao expediente de notificação cópia do relatório e da fundamentação da decisão.
	À consideração superior, para posterior encaminhamento ao Ministério Público especializado e ao relator, Ministro Aroldo Cedraz."
	É o relatório.

Marcilene Virginia de Oliveira (OAB/DF 38.603) e outros representando Clélia Alves Santos; Carlos Eduardo Pinto (OAB/PR 10.534) e outros representando Josenilda Cordeiro Bahia Pinha.

Procurador Júlio Marcelo de Oliveira.

RECURSOS DE RECONSIDERAÇÃO. TOMADA DE CONTAS ESPECIAL EM RAZÃO DA NÃO COMPROVAÇÃO DA CORRETA APLICAÇÃO DOS RECURSOS REPASSADOS PARA AQUISIÇÃO DE MATERIAL DE CONSUMO PARA MANUTENÇÃO DA FUNDAÇÃO HOSPITALAR INTERMUNICIPAL DE SAÚDE DE CIANORTE/PR. CONTAS IRREGULARES, DÉBITO E MULTA. CONHECIMENTO. NÃO PROVIMENTO.

TOMADA DE CONTAS ESPECIAL (TCE)

Secretaria de Recursos - Serur.

Presentes os requisitos de admissibilidade dos artigos 32, inciso I, e 33 da Lei 8.443/1992, conheço dos recursos de reconsideração interpostos por Josenilda Cordeiro Bahia Pinha e Clélia Alves Santos - à época dos fatos, respectivamente, administradora da Fundação Hospitalar Intermunicipal de Saúde de Cianorte/PR (FHISA/PR) e interventora judicial na execução do Convênio 2.066/2007 - contra o Acórdão 1936/2019-TCU-Segunda Câmara, relatado pelo ministro Aroldo Cedraz, que, entre outros pontos, julgou irregulares as contas especiais das recorrentes, as condenando ao pagamento de débitos e lhes aplicando multas do art. 57 da Lei 8.443/1992.
2.	O posicionamento uniforme da Secretaria de Recursos - Serur e do Ministério Público junto ao TCU - MPTCU foi no sentido de conhecer dos recursos, para negar-lhes provimento.
3.	Acolho e adoto como razões de decidir essa manifestação uniforme.
4.	Passo a destacar os motivos mais relevantes que me conduzem a essa conclusão e inicio por apresentar breve histórico destes autos.
II
5.	Esta tomada de contas especial foi instaurada pelo Ministério da Saúde - MS em razão de omissão no dever de prestar contas do Convênio 2.066/2007, firmado com a Fundação Hospitalar Intermunicipal de Saúde de Cianorte/PR - FHISA/PR, com objetivo de adquirir material de consumo para manutenção das atividades da referida fundação, no valor de R$ 150.000,00, repassados pela concedente sem contrapartida. 
6.	A vigência estipulada foi de 31/12/2007 a 25/12/2008; o período de aplicação foi prorrogado até 1º/6/2009, e o prazo de prestação de contas fixado em 31/7/2009.
7.	A Divisão de Convênios e Gestão do Ministério da Saúde - Dicon/MS emitiu o Relatório 74-1/2009 de verificação in loco, com as seguintes constatações:
"01 - Não foram disponibilizados os extratos da conta corrente específica do convênio e da aplicação no mercado financeiro.
02 - O Procedimento Licitatório na modalidade de Pregão Eletrônico n. 001/2009, não foi autuado, protocolado e numerado, não contém solicitação para aquisição com autorização do Gestor, Portaria designando Pregoeiro e equipe de apoio, Parecer Jurídico, Termo de Homologação, não foi designado Fiscal para acompanhar a execução dos Contratos."
8.	No prosseguimento desta TCE, foi verificado, ainda, o inconteste desvio de objeto do convênio com aquisição de medicamentos, e não de material de consumo, bem como a realização de pagamentos por meio de TEDs que não contemplavam a assinatura do presidente do Conselho Diretor da entidade, fatos admitidos, inclusive, por Maria Laura Icart Neme, diretora-presidente da FHISA/PR.
III
9.	A recorrente Clélia Alves Santos arguiu, em suma, que (i) há ação judicial em curso, cujo objeto abarcaria o desta tomada de contas especial; (ii) caberia excluir a culpabilidade lhe atribuída por sua conduta ter decorrido da obediência a ordens não manifestamente ilegais dadas por superior hierárquico no âmbito da entidade convenente; e (iii) deveria ser condenada exclusivamente a entidade convenente pelo prejuízo causado, porque não teria sido caracterizado o seu locupletamento.
10.	O trâmite de ação judicial na 1ª Vara Cível da Comarca de Cianorte/PR, movida pela Fundação Hospitalar Intermunicipal de Saúde daquele município (FHISA/PR) contra ela e contra outros ex-gestores da entidade, não é fator impeditivo ao prosseguimento desta TCE.
11.	Vigora neste Tribunal o princípio da independência das instâncias, sendo que somente sentença penal transitada em julgado que negue, categoricamente, a inexistência do fato ou a sua autoria possui força impactante nos processos civis e administrativos.
12.	Não é o caso trazido pela recorrente. 
13.	Assim sendo, não há que se falar em conversão deste feito em diligência, conforme constou de seu pedido final. 
14.	As cópias dos depoimentos extraídos da citada ação judicial e anexados ao recurso não a socorrem ao defender que a culpabilidade lhe imputada poderia ser excluída ante o fato de sua conduta haver decorrido da obediência a ordens não manifestamente ilegais dadas por superior hierárquico, no âmbito da entidade convenente.
15.	A alegação de aplicação dessa excludente de culpabilidade exige prova que, na maioria das vezes, é de natureza testemunhal. Mesmo assim, deve ser sopesada e aquilatada com as demais provas constantes dos autos.
16.	Por derradeiro, não há como acolher a arguição de que a FHISA/PR deveria ser condenada exclusivamente à devolução de valores, porque a recorrente deles não se locupletou.
17.	Primeiramente, para que se condene a devolução de valores no âmbito desta Corte de Contas, não há necessidade de que ocorra locupletamento.
18.	 Cabia à recorrente demonstrar a correta aplicação dos recursos. A dicção do art. 93 do Decreto-Lei 200/67 não deixa margem a qualquer dúvida nesse sentido: "Quem quer que utilize dinheiros públicos terá de justificar seu bom e regular emprego na conformidade das leis, regulamentos e normas emanadas das autoridades administrativas competentes".
19.	Ao não proceder dessa maneira, a recorrente atraiu para si a responsabilidade pelo dano apurado nestes autos e foi aqui devidamente responsabilizada, com suas contas julgadas pela prática de irregularidade causadora de dano ao erário.
20.	Resgato, por oportuno, a relação das aquisições irregulares anotadas pela então Secex/PR, quando do exame das alegações de defesa da recorrente, in verbis:
"Quadro 2: Relação de aquisição de medicamentos pela FHISA/PR - Gestão Clélia Alves Santos
	Nota Fiscal
	Data
	Empresa
	Valor-R$
	Data Pagtº
	Peça 27

	6261
	20/7/2009
	Dimaster Comércio de Produtos Hospitalares Ltda.
	5.900,00
	14/8/2009
	p. 208-210

	8087
11770
	25/6/2009
28/7/2009
	Dimaci/PR - Material Cirúrgico Lida.
	1.160,65
1.142,00
	13/8/2009
	p. 214-216

	Aviso débito
	13/8/2009
	Comercial Cirúrgica Rioclarense Ltda.
	5.451,95
	13/8/2009
	p. 212 

	17438
	15/6/2010
	Dimaster Comércio de Produtos Hospitalares Ltda.
	15.200,000
	15/6/2010
	p. 222-223

	16071
9987
15925
	12/5/2010
3/11/2009
10/5/2010
	Dimaster Comércio de Produtos Hospitalares Ltda.
	117,00
15.510,00
15.936,00
	20/5/2009
	p. 224-228

	T   o   t   a   l . . . . . . . . . . . . . . . . . . . . . . . . . . .  
	60.417,60
	
21.	Por todas essas razões, deve ser negado provimento ao recurso de reconsideração de Clélia Alves dos Santos.
IV
22.	Já o apelo de Josenilda Cordeiro Bahia Pinha foi fundamentado nos seguintes pontos: (i) cerceamento de defesa decorrente de ausência de análise de sua defesa; (ii) caberia excluir sua responsabilidade porque os valores integrantes do débito a ela imputado teriam sido objeto de despesas decorrentes de "negociações" empreendidas anteriormente ao início de sua gestão, conquanto nela pagas; (iii) não houve estabelecimento do nexo de causalidade entre sua conduta e o prejuízo causado ao erário.
23.	Em primeiro lugar, não houve o alegado cerceamento ao direito de defesa.
24.	O documento que somente fez juntar nesta oportunidade dispõe que o Convênio 2.066/2007 foi executado, por meio de pregão eletrônico, pela Bolsa Brasileira de Mercadorias. Quando do seu afastamento da gestão da FHISA/PR, sustentou que os documentos de prestação de contas estariam sendo preparados para envio aos órgãos de controle competentes.
25.	Apesar de sua revelia, eventual expediente de defesa da recorrente foi levada em consideração pelo acórdão ora atacado, tendo sido examinados os elementos de prestação de contas enviados pela fundação, o que permitiu afastar parcela do débito.
26.	Descabida a pretensão da recorrente de ter excluída sua responsabilidade nestes autos.
27.	Tinha a obrigação de comprovar a correta aplicação dos recursos públicos.
28.	Socorro-me, neste ponto, do seguinte trecho do voto condutor do acórdão ora combatido, da lavra do ministro a quo, Aroldo Cedraz:
"14. No que diz respeito à responsabilização da Sra. Josenilda Cordeiro, esclareço que sua revelia não impediu a análise de sua conduta com base nos elementos que vieram aos autos, nos termos do art. 12, § 3º, da Lei 8.443/1992. Vale registrar que o Ministério Público junto ao Tribunal identificou e discriminou em seu Parecer (peça 41, p. 5) diversas notas fiscais e respectivos pagamentos realizados no período de sua gestão, de modo que não foi possível afastar sua responsabilidade."
29.	Citado parecer apresentou o quadro abaixo para demonstrar o nexo de causalidade entre a conduta da recorrente e o débito a ela imputado, representado pelos pagamentos realizados em sua gestão:	
	NF
	Data
	Empresa
	Valor-R$
	Data Pagtº
	Peça 27
	Atualizado em 29/6/15

	17438
	15/6/2010
	Dimaster Comércio de Produtos Hospitalares Ltda.
	15.200,000
	15/6/2010
	p. 222-223
	20.900,00

	16071
9987
15925
	12/5/2010
3/11/2009
10/5/2010
	Dimaster Comércio de Produtos Hospitalares Ltda.
	117,00
15.510,00
15.936,00
	20/5/2010
	p. 224-228
	161,57
22.157,59
22.006,02

	T   o   t   a   l . . . . . . . . . . . . . . . . . . . . . . . . . . .  
	46.763,00
		65.225,15

30.	A recorrente Josenilda Cordeiro, na qualidade de administradora da entidade, autorizou os pagamentos das notas fiscais antes elencadas, atraindo para si a responsabilidade pela prática dos atos tidos por irregulares por este Tribunal e, consequentemente, fez surgir o dever de reparação aos cofres públicos.
31.	Registro, por último, que a Fundação Hospitalar Intermunicipal de Saúde de Cianorte/PR, também responsabilizada neste processo, já promoveu o recolhimento de 10 parcelas, de um total de 36, relativas ao débito e à multa a que fora condenada, conforme comprovantes juntados aos autos.
32.	Em conclusão, não merece provimento o recurso de reconsideração interposto por Josenilda Cordeiro Bahia Pinha e, como já visto, o de Clélia Alves dos Santos.
	Ante o exposto, ao endossar as manifestações uniformes da unidade técnica e do Ministério Público, VOTO por que o Tribunal adote a minuta de deliberação que submeto a sua consideração.
TCU, Sala das Sessões Ministro Luciano Brandão Alves de Souza, em 12 de maio de 2020.
ANA ARRAES 
Relatora